【裁判字號】    90,上更(一),911
【裁判日期】    901204
【裁判案由】    殺人未遂
【裁判全文】
臺灣高等法院刑事判決                          九十年度上更(一)字第九一一號
    上  訴  人
    即  被  告  乙○○
    指定辯護人  本院甲○辯護人
右上訴人因殺人未遂案件，不服臺灣板橋地方法院八十七年度訴字第一四０二號，中
華民國八十八年二月三日第一審判決（起訴案號：臺灣板橋地方法院檢察署八十七年
度偵字第三九三二、九四八九號），提起上訴，經判決後，由最高法院第一次發回更
審，本院判決如左：
    主  文
原判決關於乙○○部分撤銷。
乙○○傷害人之身體，處有期徒刑貳年。
    事  實
一、乙○○於民國八十六年十二月二十五日凌晨一時五十分許，在台北縣泰山鄉○○
    路四九０號金孔雀卡拉ＯＫ店內飲酒時，見其堂哥張偉達（業經判決無罪確定）
    與吧檯內之服務生丙○○發生衝突，遂上前欲予勸阻，因丙○○右手持水果刀欲
    砍擊乙○○，乙○○亦基於傷害人身體之犯意，以右手順手拿起吧檯內之酒瓶欲
    敲擊丙○○，因雙方均以左手抓住對方之右手以資防禦造成相互拉扯前後約十秒
    鐘左右，該十秒鐘之時間內，乙○○兩側頭部遭丙○○持水果刀割裂成傷（丙○
    ○傷害部分未據告訴），乙○○則持酒瓶朝丙○○之頭部敲擊三下，酒瓶破裂，
    乙○○仍持續以該破酒瓶擊打丙○○之左側頭、頸部，致丙○○之左側頭皮、左
    耳及左側頸部多處受切割傷，左側頸部大量出血，嗣因丙○○立即逃離現場並由
    他人偕同就醫，經輔人醫院轉往台灣省立台北醫院再轉至國立台灣大學醫學院附
    設醫院緊急救治始免於難。乙○○於行兇後逃逸，經台灣板橋地方法院檢察署檢
    察官依法核發拘票，始於八十七年四月二十一日拘提到案。
二、案經丙○○訴由台北縣警察局新莊分局報請台灣板橋地方法院檢察署檢察官偵查
    起訴。
    理  由
一、右揭事實，業據上訴人即被告（以下簡稱被告）乙○○坦承不諱，核與告訴人丙
    ○○指訴之情節相符，且有國立台灣大學醫學院附設醫院診斷證明書、該院及台
    灣省立台北醫院分別函覆之丙○○病歷資料附卷可稽，本件事證明確，被告犯行
    洵堪認定。
二、核被告所為，係犯刑法第二百七十七條第一項之傷害罪。公訴人認被告所為，係
    犯刑法第二百七十一條第二項、第一項之殺人未遂罪云云。惟查，殺人未遂罪之
    成立，以有戕害他人生命之故意，著手於刺殺之實行而未發生死亡之結果為要件
    ，最高法院四十七年台上字第一三六四號判例可資參照。又殺人與傷害之區別，
    應以加害人有無殺意為斷，其受傷之多寡，及是否為致命部位，雖可藉為認定有
    無殺意之心證，究不能據為絕對之標準，最高法院十八年台上字第一三○九號、
    五十一年台上字第一二九一號判例可資參照。本件被害人受傷之處雖為頭、頸部
    之人體重要部位，被害人之左側頭皮、左耳及左側頸部亦受有多處切割傷，左側
    頸部並有大量出血之傷勢，被害人丙○○遭被告以破酒瓶攻擊後逃離現場並由他
    人偕同緊急就醫，依台灣省立台北醫院及國立台灣大學醫學院附設醫院分別函覆
    本院之意見，台灣省立台北醫院函稱「病患蔡智鴻（按應係丙○○緊急就診時填
    報姓名有誤）於八十六年十二月二十五日因臉及左頸部大撕裂傷，來院急診，因
    左頸動脈裂傷出血厲害，在急診給予壓迫止血及輸血至生命現象穩定狀況下，急
    轉台大醫院。病患蔡智鴻就診時，血壓僅有74／50，經急救後血壓始回升，而頸
    部為動脈出血，若未及時處理，應有生命危險」，國立台灣大學醫學院附設醫院
    亦函稱「經查丙○○先生係因左頸部遭砍傷於民國八十六年十二月二十五日至本
    院急診就醫，當時蔡先生頸部大量出血，左側頭皮及左耳均有多處刀傷，於急診
    先行初步止血後，即送往手術室全盤檢查止血，並施予左頸部深度傷口、內頸部
    靜脈破裂及肌肉裂傷等縫合手術。因蔡先生術前及術後均曾接受大量輸血，補充
    其所流失，故其傷勢如無及時處理則會有生命危險」等情，惟本院查被告於右揭
    時地與被害人丙○○發生衝突，係因見其堂哥張偉達與丙○○發生衝突，上前欲
    加勸阻，而與被害人相互拉扯，進而互相攻擊，依被告行為倉促，所持者又為完
    好之酒瓶，並非利器，且與丙○○又素不相識，且無深仇大怨，衡情尚無相當理
    由足認被告於行兇之初即具有殺人之犯意。再者被告持酒瓶敲打被害人之頭部致
    使被害人受傷流血前後僅約十秒，時間相當短暫，斯時兩人右手一方拿刀，一方
    拿酒瓶，均以左手抓住對方之右手，相互拉扯敲擊，業據被害人於本院陳明在卷
    ，核與被告之供述相符，足證雙方均具傷害之犯意，且依被告所持酒瓶原本完整
    ，嗣因敲擊被害人頭部三下後而破裂，以當時時間之短暫緊急，被告實無由傷害
    犯意轉變為殺人犯意之可能，故公訴人認被告所為係犯殺人未遂罪嫌，尚有未合
    ，惟其起訴之社會基本事實同一，起訴法條應予變更。至公訴人認被告係與張偉
    達共犯殺人未遂罪嫌云云，惟查張偉達並無與被告共同殺害丙○○未遂，亦無共
    同傷害行為，業經原審判決無罪確定在案，足證被告所犯上開傷害罪，係獨自所
    為，並非與張偉達共同犯罪。另被告於前審判決後上訴最高法院時，主張其係正
    當防衛云云，惟查被告與丙○○互相拉扯攻擊，各具傷害對方之犯意，自難認係
    正當防衛，併此明。
三、原審以被告罪證明確，予以論罪科刑，固非無見。惟查，原審認被告所為係犯殺
    人未遂罪，於法未合。被告上訴意旨，以伊並無殺人之故意，執此指摘原判決此
    部分不當，為有理由，自應由本院將原判關於被告部分予以撤銷改判。爰審酌被
    告行為時所受之刺激、被告之素行狀況、手段、所生危害之程度及犯罪後態度等
    一切情狀，量處如主文第二項所示之刑。扣案之碎酒瓶片（係證人即金孔雀卡拉
    ＯＫ店負責人鄭富美於本院八十七年九月二十四日庭訊時當庭提出）並非被告乙
    ○○所有之物，爰不併為沒收之諭知，附此敘明。
據上論斷，應依刑事訴訟法第三百六十九條第一項前段、第三百六十四條、第二百九
十九條第一項前段、第三百條，刑法第二百七十七條第一項，罰金罰鍰提高標準條例
第一條前段，判決如主文。
本案經檢察官劉斐玲到庭執行職務。
中      華      民      國    九十      年      十二    月      四     日
                            台灣高等法院刑事第十五庭
                                審判長法  官  房  阿  生
                                      法  官  雷  元  結
                                      法  官  鄧  振  球
右正本證明與原本無異。
檢察官如不服本判決應於收受送達後十日內向本院提出上訴書狀，其未敘述上訴之理
由者並得於提起上訴後十日內向本院補提理由書（均須按他造當事人之人數附繕本）
。
被告不得上訴。
                                      書記官  洪  秋  帆
中      華      民      國    九十      年      十二    月      七      日
附錄：本案論罪科刑法條全文
刑法第二百七十七條第一項
傷害人之身體或健康者，處三年以下有期徒刑、拘役或一千元以下罰金。


司法院資訊處製作；財團法人民間司法改革基金會備份。
